【裁判字號】    99,上易,426
【裁判日期】    990930
【裁判案由】    傷害
【裁判全文】
臺灣高等法院臺南分院刑事判決      99年度上易字第426號
上  訴  人
即  被  告  乙○○
上  訴  人
即  被  告  甲○○
上列上訴人因被告傷害案件，不服臺灣臺南地方法院99年度易字
第463號中華民國99年5月31日第一審判決（起訴案號：臺灣臺南
地方法院檢察署99年度調偵字第290號），提起上訴，本院判決
如下：
    主  文
上訴駁回。
    事  實
一、乙○○與甲○○因買賣機車發生糾紛，2人於民國98年11月6
    日上午7時許，在臺南縣關廟鄉○○街305號前相遇，甲○○
    向乙○○催討違規罰鍰新臺幣3,000元未果，因而發生口角
    ，甲○○先基於普通傷害之故意，以其頭部撞擊乙○○前額
    2下，致乙○○受有頭部外傷及前額撕裂傷口1.5公分等傷害
    ，乙○○遭毆打後，亦基於普通傷害之故意，持隨身攜帶置
    於腳踏車上之藤條毆打甲○○，致甲○○受有頭部挫傷及左
    小腿挫傷等傷害。
二、案經乙○○與甲○○分別訴由臺南縣警察局歸仁分局報請臺
    灣臺南地方法院檢察署檢察官偵查起訴。
    理  由
壹、證據能力部分：
一、按被告以外之人於審判外之陳述，雖不符刑事訴訟法第159
    條之1至第159條之4規定傳聞證據得為證據之例外規定，而
    經當事人於審判程序同意作為證據，法院審酌該言詞陳述或
    書面陳述作成時之情況，認為適當者，亦得為證據；當事人
    、代理人或辯護人於法院調查證據時，知有第159條第1項不
    得為證據之情形，而未於言詞辯論終結前聲明異議者，視為
    有前項之同意，刑事訴訟法第159條之5定有明文。本判決所
    引用具傳聞性質之供述證據，業經被告乙○○、甲○○於本
    院準備程序表示同意作為證據（見本院卷第26頁），且經本
    院於審理時提示，被告乙○○、甲○○均表示無意見（見本
    院卷第46頁），迄於言詞辯論終結前亦未聲明異議，視為同
    意作為證據，本院審酌該等證據之取得過程並無瑕疵，與本
    案待證事實間復具有相當之關聯性，自得採為證據。
二、本判決所引用之非供述證據即告訴人乙○○案發後於財團法
    人奇美醫院所拍攝受傷部位之照片，為機械運作所留存之影
    像或判讀結果，並非供述證據，並無傳聞排除原則之適用，
    既經合法調查，應具有證據能力。
貳、實體部分：
一、訊據被告乙○○與甲○○固坦承於上開時地發生口角之事實
    ，然均矢口否認有何傷害犯行，被告乙○○辯稱：甲○○先
    用手抓住我的脖子，再用他的頭撞我的頭2下，我額頭流血
    後，才出於正當自衛及緊急避難，拿放在腳踏車上的藤條打
    甲○○的頭及腳等語。被告甲○○則辯稱：我只有把手放在
    乙○○肩膀上，但沒有用頭撞乙○○的頭，後來我放下手，
    轉頭要走，乙○○就拿藤條打我的後腦，接著又打我的腳2
    下後，此時我才看到他的額頭流血，可能是他拿藤條時自己
    碰到或壓到而受傷等語。惟查：
  (一)被告甲○○部分：
  (1)被告甲○○與告訴人乙○○對於因機車買賣發生糾紛，在上
    開時地被告甲○○向告訴人乙○○催討違規罰鍰未果，2人
    因而在上開時地發生口角衝突之事實不爭執，又被告甲○○
    先用雙手抓住告訴人乙○○的脖子，再以頭部撞擊告訴人乙○○的頭部，致使告訴人乙○○受有頭部外傷及前額撕裂傷
    口1.5公分等傷害等情，業據告訴人乙○○於警詢及檢察官
    訊問時及本院審理中指述綦詳，復有財團法人奇美醫院診斷
    證明書1紙附卷可證（見警卷第17頁）。被告甲○○雖辯稱
    不清楚乙○○為何額頭會流血，可能是他拿藤條時自己碰到
    或壓到而受傷乙節。惟查：告訴人乙○○於本件案發後，旋
    即於同日上午8時56分至財團法人奇美醫院急診就醫時，即
    主訴遭人以頭對頭相撞等情，此有財團法人奇美醫院99年8
    月9日（九九）奇醫字第4061號函附急診檢傷紀錄、急診病
    歷、急診護理紀錄單附卷可憑（見本院卷第33-40頁）；又
    依其在就醫時所拍攝之照片亦顯示其前額流血受傷等情，此
    觀照片6幀自明（見警卷第19頁），且經財團法人奇美醫院
    醫師診斷結果，告訴人乙○○受有頭部外傷及前額撕裂傷口
    1.5公分等傷害，亦有財團法人奇美醫院診斷證明書附卷可
    憑（見警卷第17頁），核與告訴人乙○○於警詢、偵訊及本
    院審理中指訴被告甲○○以頭部撞擊告訴人乙○○的頭部，
    致使告訴人乙○○受傷等情相符，況以告訴人乙○○所受有
    頭部外傷及前額撕裂傷口1.5公分等傷勢加以觀察，應係外
    力撞擊所致，殊不可能是其拿藤條時自己碰到或壓到而受傷
    。據此足認告訴人乙○○上開診斷證明書所載之傷害，確係
    遭被告甲○○以頭部撞擊所致等情，已堪認定。被告甲○○
    上開辯解，顯係事後卸責之詞，不足採信。
  (2)至證人丙○○於本院審理中雖到庭結證：我騎車路過，遠遠
    就看見他們在吵架，我到時他們在吵架沒有動手，也沒有看
    見年輕仔把手放在老仔肩膀上，我停車叫他們不要吵架，接
    著我看到老仔（指告訴人乙○○）拿枴仔先打年輕仔（指被
    告甲○○）的頭一下，年輕仔沒有拿東西，也沒有打老仔，
    老仔要打年輕仔小腿時，老仔的額頭就流血出來等語（見本
    院卷第64頁至66頁），惟參以被告於原審及本院審理中迭次
    坦承其有把手放在告訴人乙○○之肩膀上等情（見原審卷第
    23 頁、本院卷第48頁、68頁），足認證人丙○○騎車路過
    案發現場之前，被告甲○○已與告訴人乙○○發生口角爭執
    ，且被告甲○○先把手放在告訴人乙○○之肩膀上，並以其
    頭部撞擊乙○○前額2下，致告訴人乙○○受有頭部外傷及
    前額撕裂傷口1.5公分等傷害，惟告訴人乙○○之傷口固已
    形成，但因告訴人乙○○之個人體質，傷口未於受傷後立即
    流出血跡，而證人丙○○在雙方爭執一段時間後始到達現場
    時，斯時證人丙○○雖未見告訴人乙○○額頭流出血跡，然
    亦未見告訴人乙○○持藤條時有碰到或壓到自己，直至告訴
    人乙○○於毆打被告甲○○頭部及左小腿時，告訴人乙○○
    之傷口始流出血跡之情節，被告甲○○傷害犯行，至可認定
    。是證人丙○○於雙方發生口角爭執之初，既未在場，故其
    所為未親見被告甲○○以其頭部撞擊告訴人乙○○成傷之證
    詞，自難為有利於被告甲○○之認定。
  (二)被告乙○○部分：
    被告乙○○固坦承其有上開傷害告訴人甲○○行為無訛，且
    經告訴人甲○○於警詢、偵訊及本院審理中指訴甚詳，又告
    訴人甲○○因而受有頭部挫傷及左小腿挫傷等傷害，亦有臺
    南市立醫院診斷證明書附卷足考（見警卷第18頁），雖被告
    乙○○辯稱其係出於正當自衛及緊急避難云云，然查：按刑
    法第23條規定正當防衛之要件，以遇有現在不法之侵害，始
    能成立，如不法侵害已過去，或預料有侵害而不法侵害尚未
    發生，則其加害行為，自無正當防衛可言。而所謂「現在不
    法之侵害」，指侵害之現在性、急迫性、迫切性，即法益之
    侵害已迫在眉睫。從而，已過去或未來之侵害，不具有「現
    在性」，無成立正當防衛之可能；又刑法第24條第1項前段
    之緊急避難行為，以自己或他人之生命、身體、自由、財產
    猝遇危難之際，非侵害他人法益別無救護之途，為必要之條
    件（最高法院96年度台上字第1061號判決要旨參照）。惟據
    被告乙○○於本院審理中自承：甲○○用頭撞我2下後，我
    就伸手拿藤條打他，他看我流血，就沒有再打我等語（見本
    院卷第48頁），復依據證人丙○○於本院審理中上開證詞可
    知，被告乙○○持藤條毆打告訴人甲○○之際，告訴人甲○○以頭部撞擊被告乙○○之傷害行為已經過去，惟兩人仍有
    口角爭執，於證人丙○○到場後，被告乙○○始持隨身攜帶
    置於腳踏車上之藤條毆打告訴人甲○○，是被告乙○○並非
    對於現在不法之侵害為必要排除之反擊行為，亦非對於自己
    身體猝遇危難之際，非侵害他人法益別無救護之途之行為，
    其主張正當防衛、緊急避難，並無可採。
  (三)綜上各情，被告乙○○、甲○○因細故發生口角爭執，進而
    被告甲○○先毆打告訴人乙○○，被告乙○○亦毆打告訴人
    甲○○，導致雙方各受有傷害，被告乙○○、甲○○犯行明
    確，堪以認定，應依法論科。
三、核被告乙○○、甲○○所為，均係犯刑法第277條第1項傷害
    罪。原審以被告乙○○、甲○○罪證明確，因而適用刑法第
    277條第1項、第41條第1項前段，刑法施行法第1條之1第1項
    、第2項前段等規定，並審酌被告乙○○、甲○○因買賣機
    車發生糾紛，未能以和平方式解決紛爭，竟互毆成傷，固不
    足取，惟審酌被告甲○○先出手傷害，被告乙○○、甲○○
    所受傷害程度，及犯罪後並無悔意，均未能取得對方之宥恕
    ，亦未賠償對方之損害等一切情狀，對被告乙○○、甲○○
    分別量處拘役15日、30日，併均諭知易科罰金之折算標準。
    本院經核原判決認事用法，並無不合，量刑亦妥適，被告乙○○與甲○○上訴意旨，否認犯罪，為無理由，應予駁回。
據上論結，應依刑事訴訟法第368條，判決如主文。
本案經檢察官劉得鉦到庭執行職務。
中    華    民    國    99    年    9     月    30    日
                  刑事第二庭    審判長法  官  葉居正
                                      法  官  陳欽賢
                                      法  官  張桂美
以上正本證明與原本無異。
不得上訴。
                                      書記官  魏芝雯
中    華    民    國    99    年    9     月    30    日
本判決論罪科刑法條：
中華民國刑法第277條第1項
傷害人之身體或健康者，處3年以下有期徒刑、拘役或1千元以下
罰金。

司法院資訊處製作；財團法人民間司法改革基金會備份。
